臺灣士林地方法院民事簡易判決　　 　　　95年度簡字第8號
原告即反訴
被　　　告　丙○○
原　　　告　永設企業有限公司
法定代理人　徐雅蕙
訴訟代理人　甲○○○
被告即反訴
原　　　告　丁○○
訴訟代理人　乙○○
上列當事人間返還不當得利等事件，本院於96年2月5日言詞辯論
終結，判決如下：
    主  文
原告之訴暨假執行之聲請及被告之反訴均駁回。
本訴訴訟費用由原告負擔；反訴訴訟費用由反訴原告負擔。
    事實及理由
壹、本訴部分：
一、原告起訴主張：緣門牌號碼臺北縣三芝鄉埔坪村埔頭坑93號
    、94號房屋，為原告丙○○與被告丁○○合資興建，各持分
    1/2 ，詎被告竟侵佔如附圖1 複丈成果圖所示B 部分（22
    .90 平方公尺），按每月新台幣（下同）1,000 元計算被告
    使用之利益，爰依不當得利之法律關係，請求被告分別給付
    原告丙○○、永設企業有限公司（下簡稱永設公司）各85,
    000 元、83,000元，合計168,000 元。並聲明：(1)被告應給
    付原告丙○○85,000元，並自81年7 月19日起至清償日止，
    按年息5%計算之利息；(2)被告應給付原告永設公司83,000元
    ，並自88年9 月10日起至95年8 月10日止，按年息5%計算之
    利息；(3)請求依房屋稅單確認房屋權利各1/2 權利，准許磚
    牆隔界以區別權利範圍；(4)原告願供擔保，請准宣告假執行
    ；(5)訴訟費用由被告負擔等語。
二、被告則以：
  (一)原告主張被告應給付原告共計168,000 元，並未提出任何法
    律理由或依據，且「損害賠償請求權」係以回復原狀為原則
    ，金錢賠償為例外，而「返還不當得利」，亦以返還原物為
    原則，價額償還為例外，矧原告主張請求金錢賠償，實與民
    法規定不符。
  (二)坐落臺北縣三芝鄉○○○○段埔頭坑小段0000-0000 、0000
    -0000 地號土地上未辦理保存登記之建築改良物（門牌號碼
    臺北縣三芝鄉埔坪村埔頭坑93、94號），依臺北縣淡水地政
    事務所登記之所有權人為原告永設公司及被告，原告丙○○
    既非永設公司之法定代理人或訴訟代理人，其非適格之當事
    人，不具訴訟權能。
  (三)依據鈞院民事執行處94年5 月26日士院儀94執富字第9442號
    函囑託臺北縣淡水地政事務所測量結果，系爭附圖1所示B部
    分係被告所有，且自73年起即為被告所使用之空間，原告丙
    ○○所提供資料不實。詎原告丙○○復以自己手繪平面圖，
    一廂情願地提供予臺北縣淡水地政事務所及鈞院民事執行處
    ，惟均未獲採納，卻進而更據以認為被告侵占其使用空間，
    可謂球員兼裁判，荒謬至極。而系爭建築改良物歷經多次重
    建，約於72年間1 樓改建完成，續於75年間增建2 樓，因屬
    兩造共有，房屋稅本應分攤，然自73年至95年間，原告丙○
    ○從未支付半毛錢，總以為自己權益受侵害，卻不反思自己
    才是不當得利之受益者。
  (四)系爭未辦理保存登記之建築物原為「部分黑瓦屋頂之土角厝
    與部分黑瓦屋頂磚造房屋」，共可區分為8 個長行區間，前
    經兩造之父母同意由4 兄弟分管使用各2 個區間（詳見附圖
    2 ）。兩造使用範圍於72年間各自出資改建，由當時照片亦
    得看出兩造各擁有一半即2 個區間，且經稅捐機關丈量後，
    於73年5 月間首次繳納房屋稅。嗣因被告育有5 名子女，使
    用空間不足，鑑於胞弟即訴外人徐燈波長期在外工作，並未
    居住上址，乃商得其同意無償讓與，並自行改建以增加居住
    空間。詎原告丙○○竟認徐燈波無償讓與被告使用部分，亦
    原屬兩造改建之部分，實屬無理之極。且附圖1 所示B 部分
    即被告客廳部分空間，其內部電燈、插座等電力設計，均未
    使用原告之電源，足見原始規劃即各自成系統，絕無占用原
    告房屋。
  (五)退而言之，即使原告丙○○謊言讓人誤信或被告因不知實際
    所有比例而申報有誤，但原告丙○○請求權已逾消滅時效15
    年期間，被告自得拒絕給付。況原告丙○○主張被告應返還
    不當得利，然不當得利須以無法律上原因而受利益，致他人
    受損害為其成立要件，其因時效而取得權利，民法上既有明
    文規定，即與無法律上之原因而受利益之情形有別，不生不
    當得利之問題（最高法院47年台上字第303 號判例意旨參照
    ）。
  (六)按訴狀送達後，原告不得將原訴變更或追加他訴，民事訴訟
    法第255 條第1 項定有明文。惟原告丙○○竟於95年8 月10
    日追加永設公司為原告，被告反對訴之追加等語，資為抗辯
    。並聲明：(1)原告之訴駁回；(2)訴訟費用由原告負擔。
三、按訴狀送達後，原告不得將訴變更或追加他訴，但請求之基
    礎事實同一或不甚礙被告之防禦及訴訟之終結者，不在此限
    ，民事訴訟法第255 條第1 項第2 、7 款定有明文。本件本
    訴原告丙○○起訴狀係請求被告給付原告丙○○168,000 元
    ，並自民國81年7 月19日起至清償日止，按年息5 ％計算之
    利息；嗣於95年8 月10日言詞辯論時，變更為請求被告給付
    (1)原告丙○○85,000元，及自81年7 月10日起至88年8 月10
    日止，按年息5 ％計算之利息、(2)原告永設公司83,000元，
    及自88年9 月10日起至95年8 月10日止，按年息5 ％計算之
    利息，核屬追加當事人永設公司及變更訴之聲明，惟其請求
    之基礎事實同一，且原告訴之變更，不須另行蒐集新訴訟資
    料，得認為不甚礙被告之防禦及訴訟之終結，雖被告曾反對
    原告為訴之變更之表示，核諸首揭法條，原告訴之變更自屬
    合法，先予敘明。
四、得心證之理由：
  (一)兩造為兄弟關係，於72年間，在先父徐應龍所有坐落臺北縣
    三芝鄉○○○○段埔頭坑小段0000-0000 、0000-0000 地號
    土地上，合資興建門牌號碼臺北縣三芝鄉埔坪村埔頭坑93號
    、94號房屋，並約定各使用建築物之1/2 範圍；目前門牌號
    碼臺北縣三芝鄉埔坪村埔頭坑94號房屋之所有權人為原告永
    設公司，負責人為原告丙○○之女徐雅蕙等情，為兩造所不
    爭，並有永設公司執照影本、臺北縣稅捐稽徵處房屋稅繳款
    書等為證，自堪信為真正。
  (二)又原告固主張被告侵佔如附圖1 複丈成果圖所示B 部分（22
    . 90平方公尺）之事實，然此為被告所否認，並以上揭情詞
    置辯，是本件所應審究之爭點即在於：原告丙○○既非系
    爭房屋之現所有權人，得否提起本件訴訟（即當事人是否適
    格）？系爭門牌號碼臺北縣三芝鄉埔坪村埔頭坑93號、94
    號房屋建築面積現狀與兩造72年間合資興建時是否相符？被
    告有無向訴外人即其弟徐燈波商借使用範圍並改建？被告究
    有無逾越佔用原告所得使用之系爭建築物範圍？經查：
    1.按當事人適格，係指當事人就具體特定之訴訟，得以自己
      之名義為原告或被告，而受為訴訟標的法律關係之本案判
      決之資格而言。故在給付之訴，若原告主張其為訴訟標的
      法律關係之權利主體，他造為訴訟標的法律關係之義務主
      體，其當事人即為適格。至原告是否確為權利人，被告是
      否確為義務人，乃為訴訟標的法律關係之要件是否具備，
      即訴訟實體上有無理由之問題，並非當事人適格之欠缺（
      最高法院93年度台上字第382 號判決意旨參照）。查本件
      原告丙○○主張被告曾佔用其所有房屋範圍，請求被告返
      還該相當於租金之不當得利，既已主張其為該不當得利法
      律關係之債權人，當事人即為適格，至原告丙○○現固非
      系爭房屋之所有權人，但並不影響其當事人之適格，被告
      所辯尚有誤會。
    2.原告主張之上揭事實，固提出系爭建築物權利範圍平面圖
      82、83年度臺北縣稅捐稽徵處房屋稅繳款書等為證，然該
      建築物平面圖係原告所自繪，無非原告單方之主張，自非
      適格之證據，至房屋稅繳款書僅能證明兩造所居系爭房屋
      確實依法繳納房屋稅，且門牌號碼臺北縣三芝鄉埔坪村埔
      頭坑93號、94號房屋既係合併繳納房屋稅，更無法區分該
      二戶之使用範圍為何？而上開事實既為被告所否認，原告
      復未能舉證以實其說，是否屬實，洵值存疑。
    3.又證人即兩造兄弟徐燈波證稱：「（問：當初兩造蓋房子
      時你知否？）知道。（問：何時蓋房子？）我不知道詳細
      時間，但第一次蓋時就像被證一照片〈參見本院卷第133
      頁〉所示。（問：蓋好的房子如何分配？）原本是四合院
      的房子，中間改建為水泥鋼筋之部分是兩造當時改建，我
      與徐証益之部分並沒有改建‧‧‧兩造各分2 間。（問：
      房屋最右邊的地方是否你可使用範圍？）是分配給我之部
      分，但我沒有住。（問：目前最右邊之水泥房屋是何時蓋
      的？）該房子是被告蓋的，我也同意讓被告使用。（問：
      你所使用範圍從何處開始？）第5 根樑右邊之部分是我分
      配到的使用範圍。（問：你現狀使用範圍之鋼筋水泥房屋
      是何時蓋的？）75年‧‧‧我原本之房屋授權被告拆掉並
      重新興建。」（見本院95年9 月15日勘驗筆錄）等語、證
      人即兩造兄弟徐証益證稱：「（問：被證一照片所示鋼筋
      水泥房屋是何人蓋的？由何人出資？）是兩造出資蓋的。
      （問：蓋好後是否曾拆掉重建？）沒有。（問：當初兩造
      如何分配使用房屋？）以照片顯示第3 根樑為分界點，原
      告使用左邊2 間，被告使用右邊2 間。」（見同上筆錄）
      等語、證人即兩造姊夫江瑞興證稱：「（問：你知否兩造
      興建該水泥房屋？）剛開始我不知道，後來蓋好後我知道
      兩造各分得2 間。（問：現在這間客廳〈即93號〉）是何
      人所有？）是被告的。（問：剛蓋好時是否如被證一照片
      所示之4 間？）是。（問：後來是否又增建？原來該增建
      部分使用權歸何人？）是，是徐燈波管理使用範圍，但他
      未使用就給被告拆除興建。」（見同上筆錄）等語。查證
      人徐燈波、徐証益、江瑞興為兩造之兄弟及姊夫，衡情應
      無刻意偏袒任何一方之必要，且互核證人所述相符，堪可
      採信。徵之勘驗照片顯示，系爭建築物第5 區間門庭所鋪
      設水泥地面顯與第1 至4 區間顏色有異，較為新穎，足見
      被告所辯要非虛妄。至原告指稱卷附被證一照片顯示之72
      年間建物早已拆除云云，應非事實。
    4.參以臺北縣淡水地政事務所95年10月12日北縣淡地測字第
      0950012067號函檢送之測量成果圖即如附圖1 所示系爭門
      牌號碼臺北縣三芝鄉埔坪村埔頭坑93號、94號房屋之一樓
      現狀，輔以卷附現狀照片多幀，並比對兩造72年間興建後
      之外觀照片2 幀（即被證一），顯可發現原來兩造72年間
      所興建之系爭房屋僅有4 個區間，外牆僅係水泥粉刷；目
      前則有5 個區間，外牆並貼以磁磚，足見系爭門牌號碼臺
      北縣三芝鄉埔坪村埔頭坑93號、94號房屋之現狀已與兩造
      72年間合資興建時之外觀及面積不符。又如附圖1 所示現
      狀系爭鋼筋水泥建築物面寬達17.2（6.60＋2.0 ＋5.30＋
      3.30＝17.2）公尺，若以5 個區間平均計算，每個區間面
      寬約3.44公尺，則原告原分得2 區間，核與原告目前所居
      如附圖1 所示A 部分面寬大致相符，被告應未佔用其使用
      部分。再者，揆諸常情，一般合建建築物係以橫樑作為區
      隔之基準，倘原告所主張為真實，則何以該建築邊界竟落
      於被告所使用客廳之大門中線，且其上更無橫樑為界，益
      徵被告應未佔用原告所得使用之系爭建築物範圍甚明，原
      告之主張顯屬其個人主觀妄想，並無實據。
    5.綜上所述，被告所辯上情應非無據，而原告迄今俱未舉證
      以佐其說，復與證人徐燈波、徐証益、江瑞興等人所述之
      證言內容相佐，顯非事實，自無足取。
  (三)按不當得利須以無法律上之原因而受利益，致他人受損害為
    其成立要件，民法第179 條定有明文。本件被告既未佔用原
    告所使用房屋範圍，被告係本於所有權人之地位而占有使用
    系爭如附圖1 所示B 部分，核與無法律上之原因而受利益之
    情形有間，自不生不當得利之問題。從而，原告主張依不當
    得利之法律關係，請求被告給付原告共168,00 0元及法定遲
    延利息，即屬無據。
貳、反訴部分：
一、反訴原告主張：緣兩造係兄弟，且仳鄰而居，系爭房間空間
    為被告所有，且自73年起使用迄今，詎原告丙○○及其妻甲
    ○○○，自94年6 月16日起即將盆景、磚塊、雜物堆置於被
    告客廳門口旁屋簷下，一度太靠近拉門軌道，而妨礙木製拉
    門之開啟，同年月21日起至95年6 月23日止，更進而將上揭
    物品推移至被告家門口，妨害被告及家人自由出入，故意以
    背於善良風俗之方法，雖非暴力而類似暴力之手段，卻已造
    成反訴原告即被告長久以來自由與人格之嚴重妨礙，雖非財
    產上之損害，亦得依民法第184 條第1 項、第195 條第1 項
    規定，請求適當之慰撫金，爰依損害賠償之法律關係，按每
    日1,000 元計算，請求原告丙○○應賠償被告186,500 元。
    並聲明：(1)原告丙○○應給付被告186,500 元，並自94年6
    月16日起至清償日止，按年息5%計算之利息；(2)反訴訴訟費
    用由原告負擔。
二、反訴被告則以：
  (一)按反訴制度係為使被告對於原告之訴得予原告對於被告之訴
    ，合併其程序，藉以節時省費，並防止裁判之抵觸而設，故
    反訴之當事人須與本訴之當事人相同，祇易其原被之地位而
    已，否則即與反訴之要件不合，最高法院69年台抗字第366
    號判例著有明文。查本件本訴當事人為丙○○、永設公司及
    丁○○；而反訴當事人僅有丙○○及丁○○，本訴與反訴之
    當事人不盡相符，應不得提起之。又本件本訴訴訟標的為使
    用價金及確認所有權範圍，與反訴法律關係不相牽連，依民
    事訴訟法第260 條規定，自不得提起之。再者，依民事訴訟
    法第446 條規定，提起反訴非經他造同意，不得為之，原告
    丙○○不同意提起反訴。
  (二)由卷附相片以觀，系爭建築物室外分界係永設公司門口，非
    屬被告之門口，相片中物品非原告丙○○所有，被告指控不
    當。室外土地屬於多人共有，並無分管契約，各共有人權利
    均當，無分界可論等語。並聲明：(1)被告反訴駁回；(2)反訴
    訴訟費用由被告負擔。
三、按反訴之標的，如專屬他法院管轄，或與本訴之標的及其防
    禦方法不相牽連者，不得提起，民事訴訟法第260 條第1 項
    定有明文。所謂反訴之標的與本訴之標的及其防禦方法有牽
    連關係者，乃指反訴標的之法律關係與本訴標的之法律關係
    兩者之間，或反訴標的之法律關係與本訴被告作為防禦方法
    所主張之法律關係兩者之間，有牽連關係而言。即舉凡本訴
    標的之法律關係或作為防禦方法所主張之法律關係，與反訴
    標的之法律關係同一，或當事人兩造所主張之權利，由同一
    法律關係發生，或本訴標的之法律關係發生之原因，與反訴
    標的之法律關係發生之原因，其主要部分相同，始可認兩者
    間有牽連關係（最高法院91年度台上字第262 號判決、91年
    度台抗字第410 號裁定意旨參照）。查原告丙○○提起本件
    訴訟，係主張對於被告丁○○因占用房屋使用空間，請求返
    還相當於租金之不當得利；而被告則本於侵權行為之法律關
    係，反訴請求相當於慰撫金之損害賠償，二者間並無上述任
    何牽連關係，且兩造所主張之權利，亦非基於同一法律關係
    發生，其原因事實更無相同，被告自不得於本訴之訴訟繫屬
    中提起前開反訴。是被告所提起之反訴，於法未合，應予駁
    回。
參、綜上所述，原告等依不當得利之法律關係，起訴請求被告分
    別給付85,000元、83,000元暨其法定遲延利息，均無理由，
    應予駁回。原告之訴既經駁回，其假執行之聲請已失所附麗
    ，應併駁回之。反訴原告依民法第184 條第1 項、第195 條
    第1 項規定，請求反訴被告給付反訴原告186,500 元，及自
    94 年6月16日起至清償日止，按年息5 ％計算之利息，亦無
    理由，應予以駁回。
肆、本件判決之基礎已臻明確，兩造其餘攻擊防禦方法及證據資
    料，經核與本件判決結果不生影響，自無逐一論駁之必要，
    併此敘明。
伍、訴訟費用負擔之依據：民事訴訟法第78條、第85條第1 項。
中　　華　　民　　國　　96　　年　　2 　　月　　12　　日
                  家事法庭  法  官  李昆霖
以上正本證明與原本無異。
如對本判決上訴，應於判決送達後20日內，向本院提出上訴狀並
應記載上訴理由，表明關於原判決所違背之法令及其具體內容與
依訴訟資料可認為原判決有違背法令之具體事實，如於本判決宣
示後送達前提起上訴者，應於判決送達後20日內補提上訴理由書
（須附繕本）。
中　　華　　民　　國　　96　　年　　2 　　月　　12　　日
                            書記官  李佳穎
